臺灣臺中地方法院民事判決　94年度訴字第1321號
　　原　　　告　庚○○
　　即反訴被告
　　訴訟代理人　蘇顯讀律師
　　被　　　告　甲　○
　　即反訴原告
　　被　　　告　丁○○
　　共　　　同
　　訴訟代理人　方文獻律師
上列當事人間請求返還房屋等事件，經原告為訴之追加，被告甲
○則提起反訴，本院於民國94年9月27日言詞辯論終結，判決如
下：
    主      文
原告之訴及追加之訴暨假執行之聲請均駁回。
訴訟費用及追加之訴訟費用均由原告負擔。
反訴被告應將如附表所示之土地及房屋移轉登記予反訴原告。
訴訟費用由反訴被告負擔。
本判決第四項訴訟費用部分，得為假執行；但反訴被告如以新台
幣壹萬參仟元，為反訴原告預供擔保後，得免為假執行。
反訴原告其餘假執行之聲請駁回。
    事實及理由
甲、本訴部分
壹、原告主張：一、原告於民國84年間，將坐落台中市○區○○
    段98之115號、地目建、面積1,651平方公尺、權利範圍10,0
    00之248之土地，及其上建號5473、門牌號碼為台中市西區
    ○○○○街166巷10號之建物所有權全部，以新台幣（下同）
    350萬元轉讓與被告甲○，雙方並約定前開房地向台灣土地
    銀行股份有限公司（以下簡稱為土銀）抵押貸款之債務260
    萬元由被告甲○負責清償，於系爭房地過戶前之前開貸款本
    息均由被告甲○向銀行繳納，原告並同時將前開房地辦理過
    戶之相關文件交付與被告甲○，以便辦理系爭房地之所有權
    移轉登記。二、詎被告甲○於原告點交系爭房地及取得過戶
    文件後，卻遲不給付前開轉讓價金，亦不繳納前開銀行貸款
    之本息，更不辦理系爭房地之過戶手續，迭經催促，亦不置
    理。原告遂於94年4月29日以台中法院郵局1775號存證信函
    ，催告被告甲○於10日內辦理過戶及清償前開貸款，並表示
    若逾期則前開讓與協議解除。然被告甲○於收受前開存證信
    函後，並未辦理系爭房地過戶及清償前開貸款，則解除契約
    之條件業已成就，前開讓與協議契約自已合法解除；並以94
    年7月19日民事準備書狀之送達重申解除前開讓與協議之意
    思表示。又被告甲○將前開房地出租與被告丁○○，於前開
    讓與協議解除後，被告均屬無權占有系爭房地，且被告甲○
    亦無權占有系爭房地之所有權狀正本，依民法第259條之規
    定並負有返還義務。爰依民法第259條所規定契約解除後之
    回復原狀請求權及民法第767條所規定之物上請求權法律關
    係，請求被告遷讓返還系爭房地，並請求被告甲○返還系爭
    房地之所有權狀正本。三、對被告抗辯之陳述：（一）否認
    被告所主張借名登記事實之真正。且系爭房地屬台中市土庫
    平價國宅，被告絕無可能在無法確定能否順利配置國宅時，
    即向原告借名登記。（二）依被告甲○寄予原告之94年岡山
    郵局00087號存證信函記載兩造於84年間訂立讓渡書，原告
    讓渡所有系爭房地等內容，即可知被告承認系爭房地為原告
    所有。是前開讓渡書係房地買賣契約而非借名登記契約等語
    。並聲明：（一）被告應將坐落台中市○區○○段98之115
    號、地目建、面積1,651平方公尺、權利範圍10,000之248之
    土地，及其上建號5473、門牌號碼為台中市西區○○○○街
    166 巷10號之建物所有權全部，遷讓交還原告。（二）被告
    甲○應將前項土地及房屋之所有權狀正本返還原告。（三）
    訴訟費用由被告連帶負擔。（四）就前開第一、二項願供擔
    保，請准宣告假執行。
貳、被告方面：一、系爭房地原為台中市土庫平價住宅即國宅，
    因被告甲○並非設籍台中市而不符購買資格，而原告因設籍
    台中市且符合購買資格，故被告甲○遂以借名登記之方式，
    以原告之名義向台中市政府買受系爭房地，但系爭房地買受
    價款及系爭貸款則由被告負責繳納，本件房地買賣文件與繳
    納期款單據及所有權狀亦均由被告甲○保管，且原告自始未
    負系爭房地管理、處分之義務，系爭房地自始均由被告甲○
    管理使用，目前並出租與被告丁○○，而系爭房地之所有權
    狀並均由被告甲○持有，並依法繳納稅捐。原告主張系爭房
    地所有權係其讓與予原告，並不實在。故被告對系爭房地均
    有合法占用權源，並非無權占有。二、系爭房地既係被告甲
    ○以原告之名義所買受，而系爭房地之管理、使用、處分權
    仍屬被告甲○，原告與被告甲○間前開約定為借名登記之無
    名契約，其性質與委任類同，應類推適用委任關係之規定處
    理，原告前開催告解除契約自不生解除之效力，從而被告並
    非無權占有系爭房地，亦無回復原狀之義務。三、否認原告
    所主張系爭協議之存在，原告應就其所主張協議存在之事實
    ，負舉證之責任。至原告所主張之讓渡書，已遍尋不著；該
    讓渡書實則係借名登記之無名契約，與原告主張之讓與協議
    不同。四、證人丙○○、戴明賢之證詞均係傳聞證據，自無
    可採等語，資為抗辯。並均聲明：（一）原告之訴及假執行
    之聲請均駁回。（二）訴訟費用由原告負擔。（三）如受不
    利之判決，請准供擔保免為假執行。
參、兩造不爭之事實
一、依土地登記簿與建物登記謄本所載，坐落台中市○區○○段
    98之115號、地目建、面積1,651平方公尺、權利範圍10,000
    之248之土地，及其上建號5473、門牌號碼為台中市西區○
    ○○○街166巷10號之建物所有權全部，其所有權人為原告，
    登記原因為買賣、登記日期為84年3月16日、原因發生日期
    為84年1月24日。而前開不動產係台中市土庫平價國宅。
二、依土地登記簿與建物登記謄本所載，前開房地於84年3月23
    日設定本金最高限額260萬元之抵押權登記予土銀，債務人
    為原告。
三、前開抵押貸款2,160,000元係由被告甲○取得，自始均由被
    告甲○負責清償本息。
四、原告曾於94年4月29日以台中法院郵局1775號存證信函，催
    告被告甲○於10日內辦理系爭房地過戶及清償前開貸款，並
    表示若逾期則兩造讓與系爭房地之協議解除，而經被告甲○
    於94年5月2日收受前開存證信函。
五、原告以94年7月19日民事準備書狀之送達重申解除前開讓與
    協議之意思表示，經被告甲○之訴訟代理人於同日收受前開
    民事準備書狀。
六、被告甲○將前開房地出租與被告丁○○，租賃期限為不定期
    。
七、原告於94年4月4日以潮州南進路郵局第34號存證信函催告被
    告甲○應辦理系爭房地過戶，被告甲○於94年4月間收受前
    開存證信函。
肆、得心證之理由
一、查前開兩造不爭之事實，既為兩造所不爭，並有土地登記簿
    與建物登記謄本、存證信函、94年7月19日民事準備書狀在
    卷可證，自堪信為真實。
二、按所有人對於無權占有或侵奪其所有物者，得請求返還之；
    對於妨害其所有權者，得請求除去之，民法第767條第1項定
    有明文。查依土地登記簿與建物登記謄本所載，原告為系爭
    房地之所有權人，業如前述；另參酌依土地法43條規定依該
    法所為登記，具有絕對效力，登記縱有無效或得撤銷原因，
    在未經依法塗銷更正前，仍應以登記名義人為民法第767條
    物上請求權之主體，則本件原告為系爭房地之所有權人，且
    為系爭房地所有權物上請求權之主體，應可認定。則本件應
    審究者，厥為被告是否有權占有系爭房地與被告甲○是否有
    權占有系爭房地之所有權狀？
（一）按以無權占有為原因，請求返還所有物之訴，被告對原告
      就其物所有權存在之事實無爭執，而僅以非無權占有為抗
      辯者，原告於被告無權占有之事實，無舉證責任；被告應
      就其取得占有係有正當權源之事實證明之，如不能證明，
      則應認原告之請求為有理由（最高法院92年度台上字第31
      2號判決參照）。次按基於債之關係而占有他人之物即屬
      有權占有，例如基於信託讓與擔保或借名登記、買賣、租
      賃等債權而占有信託讓與擔保之受讓人或借名登記名義人
      之不動產；且基於債之關係有權占有不動產之人，若將該
      不動產出租他人，於前開債之關係有效存在為前提，應認
      該承租人對所有權人之不動產有合法占有權源，成立占有
      連鎖，並非無權占有。另按借名登記，指當事人約定，一
      方將自己之現在或將來財產，以他方名義登記為所有人或
      權利人，而由自己管理、使用處分之無名契約。查前開不
      動產係台中市土庫平價國宅，且前開房地設定本金最高限
      額260萬元之抵押權登記予土銀，及前開抵押貸款2,160,0
      00元係由被告甲○取得，自始均由被告甲○負責清償本息
      ，業如前述；與證人戊○○、乙○○、李思慧、己○○結
      證稱系爭房地即國宅乃被告甲○以原告之名義抽籤購買，
      均由被告甲○給付價金，原告並未付費用，原告亦未使用
      管理系爭房地即國宅等語（見本院94年8月23日、9月6日
      言詞辯論筆錄）相互參酌以證，堪認系爭房地確係被告甲
      ○出資以原告之名義購買，並登記完原告所有，但系爭房
      地均由被告甲○管理使用，原告與被告甲○就系爭房地確
      存有借名登記契約之法律關係無訛。至證人丙○○、戴明
      賢之證詞核與前開事證不符，自不可採。則被告甲○基於
      借名登記契約占有系爭房地與前開房地所有權狀，依前開
      說明，自屬有權占有。另查被告甲○將前開房地出租與被
      告丁○○，租賃期限為不定期，亦如前述；則依前開說明
      ，被告丁○○與被告甲○成立占有連鎖，均非無權占有系
      爭房地。從而，原告依民法第767條第1項定之物上請求權
      之法律關係，請求被告遷讓交還系爭房地，及請求被告甲
      ○返還系爭房地所有權狀，均屬無據，自不應准許。
（二）再查原告雖提出94年岡山郵局00087號存證信函記載兩造
      於84年間訂立讓渡書，原告讓渡所有系爭房地等內容，而
      主張前開讓渡書係房地買賣契約而非借名登記契約云云。
      然此業為被告所否認，且證人己○○結證稱讓渡書雖有寫
      係向原告購買，但與實情不符，實際上係被告甲○以原告
      名義購買系爭國宅等語（見本院94年9月6日言詞辯論筆錄
      ），且前開讓渡書與存證信函記載與前揭事證亦不相符，
      自不可取。
三、另按訴狀送達後，除有民事訴訟法第255條所列各款情形之
    一者，原告不得將原訴變更或追加他訴；而起訴不合程式或
    不備其他要件者，法院應以裁定駁回之，民事訴訟法第255
    條、第249條第1項第6款分別定有明文。查原告於起訴狀送
    達後，另於94年8月19日具狀，以其名譽信用受不法侵害為
    由，追加起訴被告甲○應賠償其非財產上損害賠償80萬元及
    其法定利息，此有該民事追加訴訟狀在卷可憑。然被告既不
    同意原告所為訴之追加，且此部分請求之基礎事實與原起訴
    事實亦非同一，復無其他民事訴訟法第255條所列各款情形
    ，則原告此部分訴之追加，自不合法，依前開說明，應依民
    事訴訟法第249條第1項第6款規定以裁定駁回。
乙、反訴部分
壹、反訴原告主張：一、同前開本訴部分所載。二、兩造間之借
    名登記契約，應類推適用委任關係之規定，反訴原告並以反
    訴狀繕本之送達，為終止該契約之意思表示，故契約終止後
    ，反訴原告自得請求反訴被告移轉登記系爭房地等語。並聲
    明：（一）反訴被告應將坐落台中市○區○○段98之115號
    、地目建、面積1,651平方公尺、權利範圍10,000之248之土
    地，及其上建物即建號土庫段5473、面積92‧16平方公尺、
    門牌號碼為台中市西區○○○○街166巷10號之鋼筋混凝土造
    房屋所有權全部；及共同使用部分同段建號5778號、面積
    2565 ‧21平方公尺、權利範圍10,000之248之所有權移轉登
    記予反訴原告。（二）訴訟費用由反訴被告負擔。（三）願
    供擔保，請准宣告假執行。
貳、反訴被告則以：同前開本訴部分所載等語，資為抗辯。並聲
    明：（一）反訴原告之訴及假執行之聲請均駁回。（二）訴
    訟費用由反訴原告負擔。（三）如受不利之判決，請准供擔
    保免為假執行。
參、得心證之理由
一、按借名登記契約性質同於委任契約，應類推適用委任關係終
    止、消滅之規定。次按受任人以自己之名義，為委任人取得
    之權利，應移轉於委任人，民法第541條第2項定有明文，此
    並為借名契約所類推適用。查兩造就系爭房地存有借名登記
    契約之法律關係，業如前述；則依前開規定之類推適用，反
    訴被告自有將系爭房地所有權移轉於反訴原告之義務，反訴
    原告請求反訴被告移轉登記系爭房地，自屬有據。
二、次按命辦理所有權移轉登記之判決，係屬命被告為一定意思
    表示之判決，並非命財產上之給付，自不適宜宣告假執行。
    則反訴原告請求就反訴被告移轉登記系爭房地宣告假執行，
    核屬不當，不應准許。
三、綜上所述，反訴原告依借名登記契約類推適用委任之法律關
    係，請求反訴被告將所有如附表所示之土地及建物移轉登記
    與反訴原告，為有理由，自應准許。至反訴原告請求就前開
    勝訴判決宣告假執行，則因非命財產上之給付，不宜宣告假
    執行，應予駁回。至訴訟費用部分，所命反訴被告為給付金
    額未逾50萬元，爰依職權宣告假執行；至本件反訴原告就前
    開訴訟費用勝訴部分，反訴被告陳明願供擔保，聲請准予免
    為假執行之宣告，經核無不符，爰酌定相當之擔保金額准許
    併宣告之。
丙、本件事證已臻明確，兩造所為之其他主張，陳述並所提之證
    據，經審酌後，認均與本件之結論無礙，不再一一論述，併
    予敘明。
丁、據上論結：本件原告之訴為無理由，追加之訴為不合法；反
    訴原告之訴為有理由，依民事訴訟法第249條第1項第6款、
    第95條、第78條、第389條第1項第5款、第392條第2項、第3
    項，判決如主文。
中　　華　　民　　國　　94　　年　　10　　月　　11　　日
                  民事第三庭    法  官　陳卿和
正本係照原本作成。
如對本判決上訴，須於判決送達後20日內向本院提出上訴狀。
中　　華　　民　　國　　94　　年　　10　　月　　11　　日
                                書記官
~FO
附表、
一、坐落台中市○區○○段98之115號、地目建、面積1,651平方
    公尺、權利範圍10,000之248之土地。
二、前開土地其上建物即門牌號碼為台中市西區○○○○街166巷
    10號、權利範圍全部之鋼筋混凝土造房屋（含建號5473面積
    共92‧16平方公尺，及共同使用部分即同段建號5778號、面
    積2,565‧21平方公尺、權利範圍10,000之248）。
